ACORDAO-COMPLETO-2574315

ACÓRDÃO 671/2023 ATA 13/2023 - PLENÁRIO

VISTOS, relatados e discutidos estes autos de denúncia a respeito de possível aplicação irregular, por parte do Governo do Estado da Bahia, de recursos derivados do sucesso de ação judicial na qual se discutiu a insuficiência da complementação da União ao Fundo de Manutenção e Desenvolvimento do Ensino Fundamental e de Valorização do Magistério de que trata o art. 6º da Lei 9.424/1996 (precatórios do Fundef) .
ACORDAM os Ministros do Tribunal de Contas da União, reunidos em sessão do Plenário, ante as razões expostas pelo Relator e com fundamento nos arts. 15, inciso I, alínea "p", 234, 235 e 250, inciso I, do Regimento Interno do TCU, em:
9.1. não conhecer da presente denúncia, ante a ausência de competência do TCU para fiscalizar a aplicação dos recursos oriundos de juros de mora dos precatórios do Fundef, de titularidade do ente subnacional;
9.2. enviar cópia deste acórdão ao denunciante e ao Governo do Estado da Bahia.
9.3. arquivar os autos.

Denúncia acerca de possível irregularidade na utilização da parcela de juros de mora dos recursos advindos de precatórios do Fundef pelo Governo do Estado da Bahia.

Estado da Bahia

3. Denunciante: Identidade preservada (art. 55, caput, da Lei n. 8.443/1992)

13.1. Ministros presentes: Bruno Dantas (Presidente), Walton Alencar Rodrigues, Benjamin Zymler, Aroldo Cedraz, Jorge Oliveira (Relator), Antonio Anastasia e Jhonatan de Jesus.
13.2. Ministros-Substitutos presentes: Augusto Sherman Cavalcanti e Marcos Bemquerer Costa.

JORGE OLIVEIRA

Cuidam os autos de denúncia a respeito de possível aplicação irregular, por parte do Governo do Estado da Bahia, dos recursos derivados do sucesso de ação judicial na qual se discutiu a insuficiência da complementação da União ao Fundo de Manutenção e Desenvolvimento do Ensino Fundamental e de Valorização do Magistério (Fundef) de que trata o art. 6º da Lei 9.424/1996 (precatórios do Fundef) .
2. 	A Unidade de Auditoria Especializada em Educação (AudEducação) considerou que a denúncia "preenche os requisitos de admissibilidade constantes do art. 235 do Regimento Interno do TCU, haja vista tratar de matéria de competência do Tribunal, referir-se a responsável sujeito a sua jurisdição, estar redigida em linguagem clara e objetiva, conter nome legível, qualificação e endereço do denunciante, bem como se encontrar acompanhada do indício concernente à irregularidade ou ilegalidade denunciada". 
3.	Ademais, considerou atendidos os critérios de risco, materialidade, relevância e necessidade de atuação direta do TCU, previstos na Resolução-TCU 259/2014.
4	Transcrevo a seguir trechos da análise de mérito, que contou com a anuência do corpo diretivo da unidade (peças 9-11) :
"EXAME TÉCNICO
15.	A alegação apresentada pelo denunciante centra-se na forma de aplicação dos juros de mora vinculados ao principal dos recursos derivados do sucesso de ação judicial na qual se discutiu a insuficiência da complementação da União ao Fundef (peça 1) .
16.	Inicialmente, o denunciante traz a Emenda Constitucional 114/2021, destacando seu art. 5º, nos seguintes termos:
Art. 5º As receitas que os Estados e os Municípios receberem a título de pagamentos da União por força de ações judiciais que tenham por objeto a complementação de parcela desta no Fundo de Manutenção e Desenvolvimento do Ensino Fundamental e de Valorização do Magistério (Fundef) deverão ser aplicadas na manutenção e desenvolvimento do ensino fundamental público e na valorização de seu magistério, conforme destinação originária do Fundo. 
Parágrafo único. Da aplicação de que trata o caput deste artigo, no mínimo 60% (sessenta por cento) deverão ser repassados aos profissionais do magistério, inclusive aposentados e pensionistas, na forma de abono, vedada a incorporação na remuneração, na aposentadoria ou na pensão.
17.	O denunciante também destaca a Lei 14.325/2022, a qual alterou a Lei 14.113/2020, normatizando regras relativas à utilização dos recursos dos precatórios do Fundef e aos procedimentos a serem respeitados quando do repasse dos respectivos valores, além de indicar os profissionais habilitados a participar do rateio, contudo, sem trazer grandes modificações na forma de utilização dos recursos.
18.	Prossegue relatando a mudança no entendimento dos tribunais de contas, visto que, anteriormente afastava-se a vinculação de no mínimo 60% a ser destinado aos profissionais do magistério.
19.	De acordo com o denunciante, foram recebidos pelo Estado da Bahia cerca de R$ 3,9 bilhões de reais referentes à primeira parcela dos precatórios do Fundef. Após esse fato, o Governador da Bahia editou a Lei 14.485/2022 (peça 1, p. 3) , regulamentando a destinação desses recursos.
20.	Nessa senda, alega a existência de dúvidas acerca das disposições da aludida lei, visto que o seu art. 3º assim dispõe:
Art. 3º Aos profissionais do Magistério da Educação Básica serão devidos 80% (oitenta por cento) de parcela dos recursos devidos pela União ao Estado da Bahia, por meio de precatório judicial, a título de complementação do FUNDEF, a serem distribuídos em conformidade com as diretrizes fixadas na Arguição de Descumprimento de Preceito Fundamental nº 528-DF e no art. 47-A da Lei Federal nº 14.113, de 25 de dezembro de 2020, acrescido pela Lei Federal nº 14.325, de 12 de abril de 2022. (...) 
21.	Ou seja, o denunciante alega que 'ao fazer referência as diretrizes fixadas na Arguição de Descumprimento de Preceito Fundamental 528-DF, a Lei dá margem a incerteza quanto a subvinculação de no mínimo 60% do recurso do FUNDEF no que diz respeito aos juros de mora'.
22.	A citada decisão do Supremo Tribunal Federal (STF) decorreu da Arguição de Descumprimento de Preceito Fundamental 528-DF e tratou da análise da constitucionalidade do Acórdão 1824/2017-TCU-Plenário, o qual firmou os seguintes entendimentos em relação aos recursos federais decorrentes da complementação da União ao Fundo de Manutenção e Desenvolvimento do Ensino Fundamental e de Valorização do Magistério - Fundef e ao Fundo de Manutenção e Desenvolvimento da Educação Básica e de Valorização dos Profissionais da Educação - Fundeb:
9.2.1. a competência para fiscalizar a aplicação desses recursos complementares é do Tribunal de Contas da União, ainda que esses pagamentos decorram de sentença judicial, uma vez que são recursos de origem federal;
9.2.2. aos recursos provenientes da complementação da União ao Fundef/Fundeb, ainda que oriundos de sentença judicial, devem ser aplicadas as seguintes regras:
9.2.2.1. recolhimento integral à conta bancária do Fundeb, prevista no art. 17 da Lei 11.494/2007, a fim de garantir-lhes a finalidade e a rastreabilidade; e
9.2.2.2. utilização exclusiva na destinação prevista no art. 21, da Lei 11.494/2007, e na Constituição Federal, no art. 60 do ADCT;
9.2.3. a aplicação desses recursos fora da destinação, a que se refere o item 9.2.2.2 anterior, implica a imediata necessidade de recomposição do Erário, ensejando, à mingua da qual, a responsabilidade pessoal do gestor que deu causa ao desvio, na forma da Lei Orgânica do TCU;
9.2.4. a destinação de valores de precatórios relacionados a verbas do Fundef/Fundeb para o pagamento de honorários advocatícios é inconstitucional, por ser incompatível com o art. 60, do ADCT, com a redação conferida pela EC 14/1996, bem como é ilegal, por estar em desacordo com as disposições da Lei 11.494/2007; (...) 
23.	No sítio eletrônico do STF, consta o extrato abaixo da decisão de julgamento da ADPF:
Decisão: O Tribunal, por unanimidade, julgou improcedente a arguição de descumprimento de preceito fundamental, declarando constitucional o Acórdão 1.824/2017 do Tribunal de Contas da União, que 1) afastou a subvinculação estabelecida no art. 22 da Lei n. 11.494/2007 aos valores de complementação do FUNDEF/FUNDEB pagos pela União aos Estados e aos Municípios por força de condenação judicial, e 2) vedou o pagamento de honorários advocatícios contratuais com recursos alocados no FUNDEF/FUNDEB, ressalvado o pagamento de honorários advocatícios contratuais valendo-se da verba correspondente aos juros de mora incidentes sobre o valor do precatório devido pela União em ações propostas em favor dos Estados e dos Municípios, nos termos do voto do Relator. Os Ministros Ricardo Lewandowski, Gilmar Mendes e Roberto Barroso, apesar de também julgarem improcedente a ação, fizeram ressalvas em seus votos para consignar que apenas naquelas situações relacionadas à atuação de advogados que ingressaram com ações de conhecimento individuais em favor de dado Município, seria legítimo o destaque do valor dos honorários advocatícios (art. 22, § 4°, da Lei 8.906/1994) da quantia a ser recebida pelo respectivo ente municipal a título de complementação aos fundos educacionais, bem como dos respectivos juros de mora. Falou, pelo amicus curiae Conselho Federal da Ordem dos Advogados do Brasil - CFOAB, a Dra. Bruna Santos Costa. Plenário, Sessão Virtual de 11.3.2022 a 18.3.2022. (...) 
24.	Acontece que, embora a aludida decisão tenha concluído que a vedação ao pagamento de honorários advocatícios contratuais com recursos oriundos de precatório do Fundef não descumpre preceito fundamental, o STF decidiu por permitir o pagamento de honorários advocatícios contratuais com a utilização da parcela correspondente aos juros de mora advinda dos precatórios do Fundef, ao contrário do que vinha defendendo a jurisprudência do TCU, superando, inclusive, a tese consolidada no Acórdão 2093/2020-TCU-Plenário (Rel. Min. Walton Alencar Rodrigues) , que afirmava que os juros de mora tinham a mesma natureza do principal. 
25.	Diante disso, percebe-se que houve mudanças no entendimento sobre a vinculação dos recursos provenientes de precatórios do Fundef, especificamente quanto à parcela correspondente aos juros de mora, devendo causar impactos na jurisprudência vigente do TCU. 
26.	Tendo em vista que o teor da referida decisão supera entendimentos vigentes nesta Corte e, ainda, considerando o seu caráter vinculante, o Ministro Walton Alencar Rodrigues, Relator de diversos processos sobre o tema, apresentou a seguinte comunicação na sessão plenária de 23/3/2022:
Comunicação do Ministro Walton Alencar Rodrigues 
ADPF 528 
Comunico ao Plenário que o Supremo Tribunal Federal, na última sexta-feira, 18 de março, concluiu o julgamento da Ação de Descumprimento de Preceito Fundamental (ADPF) 528, ajuizada pelo Partido Socialista Cristão (PSC) contra o Acórdão 1824/2017-TCU-Plenário, da minha relatoria. 
No julgamento, restou vencedor o voto apresentado pelo relator, E. Ministro Alexandre de Moraes, no sentido de confirmar a constitucionalidade do Acórdão impugnado, notadamente nos seguintes pontos: (i) afastamento da subvinculação de, no mínimo, 60% dos recursos do precatório para a remuneração de professores (art. 22 da Lei 11.494/2007) ; e (ii) impossibilidade de pagamento de honorários advocatícios com recursos dos precatórios do Fundef. 
Entendeu o STF, todavia, ser constitucional o pagamento de honorários advocatícios até o limite do valor dos juros moratórios dos precatórios do Fundef, porque, nos termos da decisão, os juros de mora têm natureza jurídica distinta do principal. 
A tese vencedora tem o condão de superar o entendimento vigente nesta Corte, consolidado no Acórdão 2093/2020-TCU-Plenário, da minha relatoria, que afirma terem os juros de mora a mesma natureza do principal. 
Em razão da superação do entendimento então vigente nesta Casa, é possível que não haja débito em diversas tomadas de contas especiais em andamento ou que o débito seja substancialmente reduzido. 
Tendo em vista o caráter vinculante da decisão proferida em ADPF (art. 10, § 3º, da Lei 9.882/1999) , informo a Vossas Excelências que determinei a restituição dos processos que estão no meu gabinete à unidade técnica, para que ela promova nova quantificação do débito e, se caso for, formule nova proposta de mérito. (...) 
27.	Cumpre destacar ainda que foram interpostos Embargos de Declaração contra a ADPF 528 a fim de esclarecer se havia omissão quanto à diferenciação de escritórios que atuaram desde a fase de conhecimentos e aqueles que atuaram a partir da fase de execução. A decisão do recurso confirmou a possibilidade de pagamento de honorários advocatícios contratuais com recursos dos juros de mora do Fundef, independente da fase processual em que os advogados atuaram, conforme excerto abaixo:
 (...) 
Descabida, portanto, a alegação de que o acórdão embargado tenha se omitido quanto ao ponto [diferenciação de escritórios que atuaram desde a fase de conhecimento para aqueles que atuaram apenas na execução]. Houve efetivo debate, com integrantes da CORTE esposando entendimento favorável à diferenciação entre advogados conforme a fase processual em que atuaram, mas prevaleceu a posição que não adotou esse critério para efeito da ressalva à vinculação do art. 60 do ADCT, ou seja, de possibilidade de utilização dos valores recebidos pelos municípios a título de juros moratórios para destinação ao pagamento de honorários advocatícios.
28.	Pelo exposto, verifica-se que a decisão do STF atestou a legalidade da utilização dos juros de precatório do Fundef para pagamento de honorários advocatícios contratualmente avençados pela Fazenda Pública, com base no argumento de que os juros de mora possuem natureza indenizatória. 
29.	Isso posto, restaria saber se despesas de outra natureza, igualmente estranhas aos objetivos do Fundo, poderiam ser solvidas com a parcela referente aos aludidos juros legais. 
30.	A denúncia em análise centra-se justamente nesse ponto, quando o denunciante conclui que, quanto aos recursos dos juros de mora, embora possam ser utilizados para pagamento dos honorários advocatícios contratuais conforme decisão do STF, o montante não utilizado nesse fim deve ser destinado integralmente à educação, assim como o principal recebido a título de precatórios do Fundef.
31.	Ademais, o denunciante reafirma que o entendimento dado pelo STF é de que os juros de mora possuem natureza indenizatória, contudo, refuta a ideia de que somente os entes federativos são os credores do Fundef, entendimento esse que teria sido dado pela ADPF 528. Baliza-se na premissa de que os profissionais do magistério também são credores diretos do Fundef, portanto, o ato ilícito gerador dos juros de mora teria sido praticado também contra eles (peça 1, p. 5) :
Em síntese, se os precatórios decorrem de ações ajuizadas pelos entes federados em face da União Federal com o condão de restabelecer o status quo ante, ou seja, aplicar os valores da mesma forma que teriam sido aplicados, caso tivessem sido depositados na época correta, os profissionais do magistério teriam àquela época recebidos tais valores.
Logo, os profissionais do magistério fazem jus a recomposição dos valores não pagos no momento adequado.
32.	Contudo, entende-se oportuno ressaltar novamente alguns pontos trazidos pela decisão do STF no âmbito da ADPF 528. O argumento condutor da autorização do pagamento dos honorários advocatícios contratuais com os recursos dos juros de mora é de que estes possuem natureza indenizatória, portanto estão isentos da obrigatoriedade de seguir as finalidades vinculadas ao principal e à atualização monetária do montante recebido dos precatórios do Fundef. 
33.	Ou seja, a decisão não autorizou gastos com honorários advocatícios contratuais utilizando-se recursos do Fundef, mas entendeu que a parcela referente aos juros de mora do precatório não guarda vinculação à aplicação em ensino básico, o que levou o Supremo entender que tal parcela poderia ser utilizada em pagamento de contratos advocatícios.
34.	A inovação jurídica trazida pelo STF é o entendimento de que a parcela de juros de mora apresenta natureza jurídica diferente da natureza jurídica do principal corrigido monetariamente. Enquanto a primeira parcela (juros de mora) é desvinculada, a parcela do principal corrigida continua vinculada a gastos em MDE. Assim, como consequência desse entendimento jurídico, foi aberta a possibilidade de utilizar os recursos provenientes dos juros de mora para pagamento de honorários contratuais.
35.	Naturalmente, gastos com pagamento de honorários advocatícios fogem completamente ao âmbito de investimentos na educação básica, conforme previsto no art. 21 da Lei 11.494/2007 [atual art. 25, da Lei 14.113/2020] c/c o art. 70 da Lei 9.394/1996 e na Constituição Federal, no art. 60 do ADCT (atual art. 212-A da CF/88) . Portanto, ao permitir a utilização de juros do "Precatório Fundef" para a realização dessa despesa em particular, o STF sinaliza claramente no sentido de que esses recursos não integram o Fundo, alijando-se por sua própria natureza do elenco de vinculações e vedações previstas nos arts. 70 e 71 da Lei 9.394/1996.
36.	Não seria coerente possibilitar que a Fazenda Pública pudesse utilizar a parcela referente aos juros para o pagamento de honorários de advogado, qualificáveis como obrigação de direito privado da Administração Pública e, concomitantemente, estivesse proibida de fazê-lo para outros gastos do Ente, independentemente de serem relacionados à educação básica.
37.	No julgamento do RE 855.091/RS, o STF também afirma que 'os juros legais moratórios são, por natureza, verba indenizatória dos prejuízos causados ao credor pelo pagamento extemporâneo de seu crédito'.
38.	Nesse sentido, o Voto do Ministro Alexandre de Moraes, que balizou a decisão do STF, justificou seu posicionamento pela constitucionalidade de pagamento de honorários contratuais por meio de utilização da parcela de juros de mora oriunda de precatórios do Fundef, esclarecendo que os juros de mora têm natureza indenizatória e autônoma em relação à parcela principal dos precatórios do Fundef, que possui vinculação constitucional que restringe a sua aplicação, guardando a mesma natureza das complementações da União ao Fundef.
 (...) Acrescento - complementando meu posicionamento em relação ao voto inicialmente proferido na sessão virtual de 3 a 14/4/2020 - a questão abordada pelo voto do eminente Ministro RICARDO LEWANDOWSKI, antes levantada pelo CFOAB, sobre a não incidência da vinculação do art. 60 do ADCT (atual art. 212-A da CF inserido pela promulgação da EC 108/2020) à parcela referente aos juros de mora incidentes no precatório a ser pago pela União, para que os recursos relacionados a tal verba possam ser, eventualmente, utilizados para o pagamento de honorários advocatícios contratuais. 
Os juros moratórios, como se sabe, decorrem do descumprimento de uma obrigação, no caso, a mora da União em cumprir devidamente as obrigações de repasse de verba referente ao FUNDEF aos Municípios.
Esta CORTE, no julgamento de mérito RE 855.091-RG, Dje de 15/3/2021, firmou a natureza indenizatória dos juros de mora, considerando que a referida verba não aumenta o patrimônio do credor e, com especial relevância para o tema ora em debate, que 'os juros de mora legais têm natureza jurídica autônoma em relação à natureza jurídica da verba em atraso'. 
A vinculação constitucional em questão restringe a aplicação do montante principal apurado nas execuções dos títulos judiciais obtidos pelos municípios, mas não sobre os encargos moratórios que, liquidados em favor desses entes, podem servir ao pagamento de honorários contratuais eventualmente ajustados com os profissionais ou escritórios de advocacia que patrocinaram a discussão em juízo sobre o valor dos repasses. 
A possibilidade de pagamento de honorários advocatícios contratuais pelos Municípios valendo-se TÃO SOMENTE DA VERBA CORRESPONDENTE AOS JUROS MORATÓRIOS incidentes no valor do precatório devido pela União é CONSTITUCIONAL. (...) 
39.	Fica claro o afastamento da vinculação constitucional, sendo esta aplicada somente aos recursos do principal, atualizado monetariamente, dos precatórios do Fundef. Ao reconhecer a não vinculação dos juros de mora ao art. 60 do ADCT, o STF permitiu que estes fossem aplicados em despesas diversas das ações de manutenção e desenvolvimento do ensino, incluindo o pagamento de honorários advocatícios, citado diretamente na aludida decisão por se tratar de um dos pontos abordados no Acórdão 1824/2017-TCU-Plenário, objeto da ADPF 528.
40.	Portanto, não é que o STF tenha somente autorizado a desvinculação dos juros de mora para pagamento de honorários advocatícios. É uma consequência lógico-jurídica da decisão do STF que a desvinculação dos juros de mora vale para toda e qualquer despesa pública a ser realizada, visto fundamentar-se na natureza indenizatória dos recursos dos juros de mora. 
41.	Ademais, a Lei 14.485/2022, editada pelo Governo do Estado da Bahia, prevê a distribuição dos valores referentes à primeira parcela do precatório judicial somente aos profissionais atuantes no período cuja complementação ocorreu a menor (peça 4) . 
42.	Ao estabelecer a distribuição dos recursos conforme os ditames da ADPF 528 e do art. 47-A, da Lei 14.113/2020, o Estado somente destacou a necessidade de observar as diretrizes de utilização fixadas para a aplicação dos recursos dos precatórios do Fundef. Enquanto a ADPF 528 considerou constitucional o Acórdão 1824/2017-TCU-Plenário, somente fazendo a ressalva quanto à natureza indenizatória dos juros de mora, o art. 47-A, da Lei 14.113/2020, prevê:
Art. 47-A. Serão utilizados na mesma finalidade e de acordo com os mesmos critérios e condições estabelecidos para utilização do valor principal dos Fundos os recursos extraordinários recebidos pelos Estados, pelo Distrito Federal e pelos Municípios em decorrência de decisões judiciais relativas ao cálculo do valor anual por aluno para a distribuição dos recursos:   (Incluído pela Lei nº 14.325, de 2022) 
I - dos fundos e da complementação da União ao Fundo de Manutenção e Desenvolvimento do Ensino Fundamental e de Valorização do Magistério (Fundef) , previstos na Lei nº 9.424, de 24 de dezembro de 1996; (Incluído pela Lei nº 14.325, de 2022) 
II - dos fundos e da complementação da União ao Fundo de Manutenção e Desenvolvimento da Educação Básica e de Valorização dos Profissionais da Educação (Fundeb) 2007-2020, previstos na Lei nº 11.494, de 20 de junho de 2007; (Incluído pela Lei nº 14.325, de 2022) 
III - dos fundos e das complementações da União, nas modalidades VAAF e VAAT, ao Fundo de Manutenção e Desenvolvimento da Educação Básica e de Valorização dos Profissionais da Educação (Fundeb) permanente, previstos nesta Lei.  (Incluído pela Lei nº 14.325, de 2022) 
§ 1º Terão direito ao rateio de que trata o caput deste artigo: (Incluído pela Lei nº 14.325, de 2022) 
I - os profissionais do magistério da educação básica que estavam em cargo, emprego ou função, integrantes da estrutura, quadro ou tabela de servidores do Estado, do Distrito Federal ou do Município, com vínculo estatutário, celetista ou temporário, desde que em efetivo exercício das funções na rede pública durante o período em que ocorreram os repasses a menor do Fundef 1997-2006 ou do Fundeb 2007-2020 a que se referem os incisos I e II do caput deste artigo; (Incluído pela Lei nº 14.325, de 2022) 
II - os profissionais da educação básica que estavam em cargo, emprego ou função, integrantes da estrutura, quadro ou tabela de servidores do Estado, do Distrito Federal ou do Município, com vínculos estatutário, celetista ou temporário, desde que em efetivo exercício das funções na rede pública durante o período em que ocorreram os repasses a menor do Fundeb permanente a que se refere o inciso III do caput deste artigo; (Incluído pela Lei nº 14.325, de 2022) 
III - os aposentados que comprovarem efetivo exercício nas redes públicas escolares, nos períodos dispostos nos incisos I e II do caput deste artigo, ainda que não tenham mais vínculo direto com a administração pública que os remunerava, e os herdeiros, em caso de falecimento dos profissionais alcançados por este artigo. (Incluído pela Lei nº 14.325, de 2022) 
§ 2º O valor a ser pago a cada profissional: (Incluído pela Lei nº 14.325, de 2022) 
I - é proporcional à jornada de trabalho e aos meses de efetivo exercício no magistério e na educação básica, no caso dos demais profissionais da educação básica previstos no inciso III do caput do art. 61 da Lei nº 9.394, de 20 de dezembro de 1996; (Incluído pela Lei nº 14.325, de 2022) 
II - tem caráter indenizatório e não se incorpora à remuneração dos servidores ativos ou aos proventos dos inativos que fizerem parte do rateio definido no § 1º deste artigo.
43.	A norma estadual não menciona a forma de utilização dos juros de mora porque, após a decisão proferida na ADPF 528, não há dúvidas quanto à natureza indenizatória desses recursos e, consequentemente, à desvinculação dos juros de mora da obrigatoriedade prevista no art. 60, do ADCT. Não se vislumbra, nesse caso, obscuridades na intenção do legislador, visto não ser necessário especificar sobre o tema. Bastou a menção às regras, em seu art. 3º, nos seguintes termos (peça 4) :
Art. 3º - Aos profissionais do Magistério da Educação Básica serão devidos 80% (oitenta por cento) da primeira parcela dos recursos devidos pela União ao Estado da Bahia, por meio de precatório judicial, a título de complementação do FUNDEF, a serem distribuídos em conformidade com as diretrizes fixadas na Arguição de Descumprimento de Preceito Fundamental nº 528-DF e no art. 47-A da Lei Federal nº 14.113, de 25 de dezembro de 2020, acrescido pela Lei Federal nº 14.325, de 12 de abril de 2022.
44.	Importante observar que, sendo de natureza indenizatória e não pertencendo ao fundo, é natural concluir que esses recursos passam a fazer parte do orçamento do ente vencedor da ação. Ou seja, no caso em tela, assumem natureza de recurso estadual, não sendo competência deste TCU a sua fiscalização, uma vez que perdem a qualidade de recursos federais.
45.	Acrescenta-se ainda que a lei estadual garantiu percentual acima do mínimo de 60% previsto, destinando 80% da primeira parcela dos precatórios para divisão entre os profissionais do magistério.
46.	Além disso, os profissionais do magistério, lesados no período em que ocorreu a irregularidade no pagamento do Fundef, geradora dos precatórios, receberão os recursos atualizados monetariamente, havendo, portanto, a manutenção do poder aquisitivo dos valores não recebidos à época. 
47.	Não cabe a alegação de que os profissionais do magistério seriam credores diretos dos recursos dos precatórios. O credor desses recursos é o Fundo de Manutenção e Desenvolvimento do Ensino Fundamental e de Valorização do Magistério (Fundef) , atualmente denominado Fundo de Manutenção e Desenvolvimento da Educação Básica e de Valorização dos Profissionais da Educação (Fundeb) , tanto que os recursos, sejam os ordinários ou aqueles provenientes do montante recebido a título de complementação da União no Fundef, reconhecidos judicialmente, são depositados em conta única e específica do Fundo, não podendo ser transferidos para contas diversas. 
48.	Além disso, os pagamentos aos profissionais do magistério são feitos por intermédio do ente federativo ao qual são vinculados e não recebidos diretamente pelos profissionais. 
49.	Também cabe repisar que, ao possibilitar que parte do montante dos juros de mora sejam utilizados para pagamento de honorários advocatícios, o STF deixa evidente o entendimento de que esses recursos não são vinculados ao Fundo.
50.	Pelo exposto, não há nenhum indicativo de uso incorreto dos recursos dos precatórios do Fundef pelo Governo do Estado da Bahia, reafirmando-se o entendimento dado pelo Supremo Tribunal Federal na ADPF 528, de que os juros de mora, oriundos dos recursos derivados do sucesso de ação judicial na qual se discutiu a insuficiência da complementação da União ao Fundo de Manutenção e Desenvolvimento do Ensino Fundamental e de Valorização do Magistério (Fundef) , possuem natureza indenizatória e, portanto, não se vinculam às regras previstas no art. 21, da Lei 11.494/2007, e na Constituição Federal, no art. 60 do ADCT.
51.	Dessa forma, propõe-se que a denúncia seja recebida, para, no mérito, considerá-la improcedente.
52.	 Por fim, considerando a conclusão constante do item 46, entende-se oportuno que este Tribunal de Contas da União firme entendimento no sentido de que, em decorrência da decisão do STF na Arguição de Descumprimento de Preceito Fundamental 528-DF, os recursos dos juros de mora dos precatórios do Fundef, oriundos do montante recebido a título de complementação da União no Fundef, reconhecidos judicialmente, possuem natureza indenizatória e, portanto, não se vinculam às regras previstas no art. 21, da Lei 11.494/2007, e na Constituição Federal, no art. 60 do ADCT.
53.	Como forma de evidenciar a necessidade do entendimento acima, cabe registrar que discussões a respeito da desvinculação da aplicação dos juros de mora a ações de MDE, em virtude do que fora decidido pelo STF na ADPF 528, também é tema tratado em outros processos que tramitam neste Tribunal, a exemplo dos TCs Processo 007.281/2022-6, Processo 023.582/2018-9, Processo 023.589/2018-3, Processo 023.590/2018-1, Processo 023.583/2018-5, Processo 023.585/2018-8.
54.	Assim, o entendimento acima proposto tem por objetivo final pacificar a jurisprudência deste Tribunal e dar segurança jurídica aos entes beneficiários na gestão de tais recursos.
CONCLUSÃO
55.	Versam os presentes autos sobre denúncia acerca de possível aplicação irregular, por parte do Governo do Estado da Bahia, dos recursos derivados do sucesso de ação judicial na qual se discutiu a insuficiência da complementação da União ao Fundo de Manutenção e Desenvolvimento do Ensino Fundamental e de Valorização do Magistério (Fundef) de que trata o art. 6º da Lei 9424/1996 (precatórios Fundef) .
56.	Presentes os requisitos de admissibilidade previstos no art. 235 do Regimento Interno do TCU e a existência de interesse público, conforme dispõe o art. 103, § 1º, in fine, da Resolução TCU 259/2014, a denúncia deve ser conhecida. (itens 2 a 5) 
57.	Realizado o exame sumário, em consonância com o art. 106 da Resolução TCU 259/2014, concluiu-se pelo prosseguimento da análise do feito. (itens 6 a 14) 
58.	 De acordo com as informações apresentadas pelo denunciante, entendeu-se pela inexistência de irregularidades no uso dos recursos dos precatórios do Fundef pelo Governo do Estado da Bahia, visto que, consoante previsto na ADPF 528, os juros de mora, oriundos dos precatórios do Fundef, possuem natureza indenizatória e, portanto, não se vinculam às regras previstas no art. 21, da Lei 11.494/2007, e na Constituição Federal, no art. 60 do ADCT. (itens 15 a 47) 
59.	Adicionalmente, propõe-se que este Tribunal de Contas da União firme entendimento no sentido de que os recursos dos juros de mora, oriundos do montante recebido a título de complementação da União no Fundef, reconhecidos judicialmente, possuem natureza indenizatória e, portanto, não se vinculam às regras previstas no art. 21, da Lei 11.494/2007, e na Constituição Federal, no art. 60 do ADCT, consoante entendimento firmado na Arguição de Descumprimento de Preceito Fundamental 528-DF. (item 49) 
INFORMAÇÕES ADICIONAIS
60.	Cumpre informar que os TCs Processo 023.582/2018-9, Processo 023.589/2018-3, Processo 023.590/2018-1, Processo 023.583/2018-5, Processo 023.585/2018-8, de forma similar ao objeto do presente processo, abordaram o tema acerca da vinculação dos juros de mora às regras de aplicação dos recursos do Fundef, previstas no art. 21, da Lei 11.494/2007, e na Constituição Federal, no art. 60 do ADCT, demonstrando, assim, a necessidade de uniformização do assunto por parte deste Tribunal.
PROPOSTA DE ENCAMINHAMENTO
61.	Ante o exposto, submetem-se os autos à consideração superior, propondo:
a)	 conhecer a presente documentação como denúncia por atender os requisitos de admissibilidade previstos no art. 235 do Regimento Interno do TCU, e no art. 103, § 1º, da Resolução - TCU 259/2014, para, no mérito, considerá-la improcedente;
b)	 que este Tribunal de Contas da União, com fulcro no art. 16, inciso V, do Regimento Interno/TCU, firme entendimento no sentido de que os recursos dos juros de mora, oriundos do montante recebido a título de complementação da União no Fundef, reconhecidos judicialmente, possuem natureza indenizatória e, portanto, não se vinculam às regras previstas no art. 21, da Lei 11.494/2007, e na Constituição Federal, no art. 60 do ADCT, consoante entendimento firmado na Arguição de Descumprimento de Preceito Fundamental 528-DF;
c)	 encaminhar o acórdão que vier a ser proferido, acompanhado do voto e do relatório que o fundamentarem, ao denunciante." (destaques constantes do original) 
	É o relatório.

Luciana de Quadros Correia (38924/OAB-BA), representando o denunciante.

Não atuou

DENÚNCIA. GOVERNO DO ESTADO DA BAHIA. APLICAÇÃO DOS JUROS DE MORA DERIVADOS DE PRECATÓRIOS DO FUNDEF. ENTENDIMENTO DO STF NA ADPF 528-DF DE QUE ESSES JUROS POSSUEM NATUREZA INDENIZATÓRIA. INCOMPETÊNCIA DO TCU PARA EXAME DA REGULARIDADE DA APLICAÇÃO DOS RECURSOS, DE TITULARIDADE DO ENTE FEDERADO. NÃO CONHECIMENTO. ARQUIVAMENTO.

DENÚNCIA (DEN)

Unidade de Auditoria Especializada em Educação, Cultura, Esporte e Direitos Humanos (AudEducação)

Examina-se denúncia a respeito de possível aplicação irregular, por parte do Governo do Estado da Bahia, dos recursos derivados do sucesso de ação judicial na qual se discutiu a insuficiência da complementação da União ao Fundo de Manutenção e Desenvolvimento do Ensino Fundamental e de Valorização do Magistério de que trata o art. 6º da Lei 9.424/1996 (precatórios do Fundef) .
A AudEducação considerou que:
a denúncia preenche os requisitos de admissibilidade e, dessa forma, deve ser conhecida;
a decisão do Supremo Tribunal Federal na Arguição de Descumprimento de Preceito Fundamental (ADPF) 528-DF inaugurou um novo entendimento sobre a vinculação dos recursos provenientes de precatórios do Fundef, especificamente quanto à parcela correspondente aos juros de mora, que passaram a possuir natureza indenizatória, constituindo recursos de titularidade do ente subnacional e, portanto, estão isentos da obrigatoriedade de seguir as finalidades vinculadas ao principal (para manutenção e desenvolvimento do ensino) ;
na medida em que a parcela de juros assume natureza de recurso estadual ou municipal, sua fiscalização não se insere nas competências do TCU;
não há nenhum indicativo de uso incorreto dos recursos dos precatórios do Fundef pelo Governo do Estado da Bahia, a vista do entendimento dado pelo STF na ADPF 528-DF de que os juros de mora oriundos de precatórios do Fundef possuem natureza indenizatória e, dessa maneira, não se vinculam às regras previstas no art. 21 da Lei 11.494/2007 e no art. 60 do ADCT;
tramitam no TCU diversos processos em que se discute a desvinculação da aplicação dos juros de mora à aplicação em ações de manutenção e desenvolvimento do ensino.
Diante disso, a unidade especializada propôs que o Tribunal: conheça da denúncia para, no mérito, considerá-la improcedente; e firme o entendimento de que "os recursos dos juros de mora, oriundos do montante recebido a título de complementação da União no Fundef, reconhecidos judicialmente, possuem natureza indenizatória e, portanto, não se vinculam às regras previstas no art. 21, da Lei 11.494/2007, e na Constituição Federal, no art. 60 do ADCT, consoante entendimento firmado na Arguição de Descumprimento de Preceito Fundamental 528-DF".
Considero que o processo merece encaminhamento distinto, pelas razões que passo a expor.
No mérito, não há reparos a fazer ao exame da AudEducação. 
Com efeito, não se trata de entendimento inédito no âmbito desta Corte. Pela clareza e objetividade da análise, transcrevo trecho do voto do Ministro Benjamin Zymler que conduziu a prolação do Acórdão 10387/2022-TCU-Primeira Câmara:
"28. Conforme consignou a unidade técnica, ao contrário do que vinha sustentando a jurisprudência desta Corte, 'o STF decidiu por permitir o pagamento de honorários advocatícios contratuais com a utilização da parcela correspondente aos juros de mora advinda dos precatórios do Fundef, superando a tese consolidada no Acórdão 2093/2020-TCU-Plenário (Rel. Min. Walton Alencar Rodrigues) , que afirmava que os juros de mora tinham a mesma natureza do principal'.
29. De acordo com o voto do relator, E. Ministro Alexandre de Moraes, é constitucional o pagamento de honorários advocatícios até o limite do valor dos juros moratórios dos precatórios do Fundef, visto que os juros de mora têm natureza jurídica distinta do principal.
30. Nesse sentido, comungo do entendimento da unidade técnica, corroborado pelo representante do Parquet, de que o STF, ao permitir a utilização desses valores para pagamento de honorários advocatícios, que não diz respeito a investimentos na educação básica, conforme previsto no art. 21 da Lei 11.494/2007 (atual art. 25, da Lei 14.113/2020) c/c o art. 70 da Lei 9.394/1996 e na Constituição Federal, no art. 60 do ADCT (atual art. 212-A da CF/88) , sinaliza que esses recursos não integram o fundo, de forma que não se aplicariam a eles as vinculações e vedações previstas nos arts. 70 e 71 da lei 9.394/1996.
31. Considerando a natureza indenizatória desses valores e o fato de não pertencerem ao fundo, cabe concluir, em linhas com os pareceres precedentes, que esses recursos passam pertencem ao ente vencedor da ação, no caso, o Município de Itaueira/PI.
32. Assim, sendo os recursos municipais, resta afastada a competência deste Tribunal para fiscalizar a sua aplicação."
Reconhecida a ausência de competência do TCU para fiscalizar a aplicação desses recursos, a denúncia em apreço carece do primeiro requisito para seu conhecimento, qual seja, "tratar de matéria de competência do Tribunal". Por imperativo lógico, a presente denúncia não deve ser conhecida.
 Em relação à proposta de fixação de entendimento, julgo que se mostra despicienda. A uma porque decorre de mera replicação de intelecção adotada pelo STF na mencionada ADPF 528-DF, a duas porque já se encontra incorporada, sem divergências, na jurisprudência desta Corte, consoante decidido nos Acórdão 1969/2022-TCU-Plenário e 1.129/2023-1ª Câmara, além do já citado Acórdão 10387/2022-TCU-Primeira Câmara.
	Ante o exposto, dissinto das propostas da unidade instrutora e VOTO pela adoção da minuta de acórdão que submeto a este Colegiado.
TCU, Sala das Sessões, em 5 de abril de 2023.
JORGE OLIVEIRA 
Relator